臺灣高等法院臺南分院刑事判決
110年度上易字第344號
上  訴  人  
即  被  告  林育詩


上列上訴人因妨害名譽案件，不服臺灣雲林地方法院109年度易
字第652號中華民國110年4月27日第一審判決（起訴案號：臺灣
雲林地方檢察署109年度偵字第4668號），提起上訴，本院判決
如下：
    主  文
上訴駁回。
    犯 罪 事 實
一、林育詩係臺北市○○區○○路00號00樓「○○○○○有限公司」（下
    稱○○○○○公司）之負責人，並於社群網站臉書「FACEBOOK」
    （下稱臉書）經營「○○○○○」公開社團群組，洪慈憶則任職○
    ○期貨股份有限公司，擔任業務襄理職務一職。林育詩竟意
    圖散布於眾，基於以散布文字指摘足以毀損洪慈憶名譽之事
    之犯意，於民國108年10月間，在雲林縣○○鎮○○○路000號居
    處，於不特定人均得任意瀏覽之「○○○○○」社團群組之公開
    網頁中，刊登：「現在的營業員，真的很競爭，一個個都要
    把自己當網紅經營，還要下FB廣告。我想起大約在15年前左
    右，當時1個月的交易量可以滿足3～4個營業員的基本業績時
    ，其中的1個興趣，就是在網路上搜尋那些到處貼文拉開戶
    的菜鳥正妹營業員，然後把交易量轉過去她的券商，持續大
    約1～3個月後，看她是會投懷送抱？還是直接開價？還是暗
    示我出價？還是白目的不為所動，等到我不再下單後，才趕
    緊來試圖補救？喔，當時的我只是恰巧站在風口上的豬，運
    氣好賺了些時機財而自以為是罷了，絕非有什麼過人之處。
    當然，也曾經不可一世的當過幾年的財商大師，這部分的故
    事我們以後再補充。只是突然想起當年那些開過戶的營業員
    的故事。完整故事：00000//000.000000000000.000/000000
    /00000000/00000000」諸文字之貼文（下稱本案貼文），貼
    文下方並置放洪慈憶之個人相片及在右方加註「期權天后洪
    慈憶」，而該「完整故事」之連結鏈經點擊後導入標題為「
    【第一次被包養就上手】下定決心就別回頭，因為，也回不
    了頭」之文章，記載「以一個真實案例當開場好了，大約在
    15年前左右，當時1個月股票交易量超過1億5,000萬的我，
    其中的1個興趣，就是在網路上搜尋那些到處貼文拉開戶的
    菜鳥正妹營業員，然後把交易量轉過去她的券商，持續大約
    1～3個月後，看她是會投懷送抱？還是直接開價？還是暗示
    我出價？還是白目的不為所動，等到我不再下單後，才趕緊
    來試圖補救？（當時券商的手續費還沒有像今天這樣殺到見
    骨的地步，有些低成本的券商，1個營業員1個月的基本責任
    額只要4,000萬即可，所以我的交易量等於是可以養3～4個營
    業員，或是可以集中到1位營業員，讓她的業績在公司名列
    前茅。)(題外話，當時的我只是恰巧站在風口上的豬，運氣
    好賺了些時機財而自以為是，絕非有什麼過人之處。當然，
    也曾經不可一世的當過幾年的財商大師，這部分的故事我們
    以後再補充。)而在那些年，我「開戶」過的營業員，前前
    後後應該不下十位。當然，也遇過從頭到尾搞不清楚狀況的
    ，也遇過很清楚也很願意進入狀況的。至於比例上，我的經
    驗大約是一半一半。但我始終相信，無法達陣的那一半，最
    主要的原因應該還是『她有更多比我更大咖的客戶』，而不是
    因為她不願意向潛規則屈服。已經忘了是我開戶的第幾位營
    業員了」（下稱本案文章）之敘述女性證券營業員以被包養
    或開戶後可與他人有不正常之關係等方式，對外招攬股票、
    證券等金融商品客戶為其內容之文字，雖本案貼文、文章中
    均未提及洪慈憶之姓名，惟綜合本案貼文、文章內所述之主
    題、情節、脈絡，加上本案貼文文末下方即張貼洪慈憶個人
    之相片，並於相片右方加註「期權天后洪慈憶」等情觀之，
    客觀上使不特定之瀏覽者認為洪慈憶身為金融從業人員，竟
    不知潔身自愛，而以不正常男女關係或可接受包養等方式，
    對外招攬證券金融客戶之聯想，而指摘足以貶損洪慈憶之品
    德、操守、專業之事。嗣於108年10月19日，洪慈憶經由客
    戶趙國凱告知後，前往「○○○○○」社團群組之公開網頁中查
    看，始悉上情。
二、案經洪慈憶訴由臺灣臺北地方檢察署（下稱臺北地檢署）檢
    察官偵查後呈請臺灣高等檢察署檢察長核轉臺灣雲林地方檢
    察署（下稱雲林地檢署）檢察官偵查起訴。
    理  由
壹、證據能力之說明
一、按被告以外之人於審判外之言詞或書面陳述，除法律有規定
    外，不得作為證據，刑事訴訟法第159條第1項固有明文。惟
    同法第159條之5規定：「被告以外之人於審判外之陳述，雖
    不符前四條之規定，而經當事人於審判程序同意作為證據，
    法院審酌該言詞陳述或書面陳述作成時之情況，認為適當者
    ，亦得為證據。」、「當事人、代理人或辯護人於法院調查
    證據時，知有第159條第1項不得為證據之情形，而未於言詞
    辯論終結前聲明異議者，視為有前項之同意。」，其立法理
    由在於傳聞證據未經當事人之反對詰問予以核實，乃排斥其
    證據能力。惟當事人如放棄對原供述人之反對詰問權，於審
    判程序表示同意該等傳聞證據可作為證據，此時，法院除認
    該傳聞證據欠缺適當性外，自可承認其證據能力。又當事人
    、代理人或辯護人於調查證據時，知有刑事訴訟法第159條
    第1項不得為證據之情形，卻表示「對於證據調查無異議」
    、「沒有意見」等意思，而未於言詞辯論終結前聲明異議者
    ，應視為已有將該等傳聞證據採為證據之同意（參照最高法
    院93年度台上字第3533號、94年度台上字第2976號判決意旨
    ）。本案檢察官、被告林育詩於本院準備程序及審理期日，
    對於下列業經調查包括供述證據及非供述證據在內之證據方
    法，均表示對證據能力不爭執，同意列入本案證據（本院卷
    第51至53頁之準備程序筆錄、第70至71頁之審判筆錄），茲
    審酌本案供述證據製作時之情況，並無不當取供及證明力明
    顯過低之瑕疵，揆諸上揭規定與說明，自具有證據能力。
二、至非供述證據（卷內之文書、物證）部分，並無證據證明係
    公務員違背法定程序所取得，且當事人等於本院亦均未主張
    排除其證據能力，迄本院言詞辯論終結前亦未表示異議，本
    院審酌上揭文書證據並無顯不可信之情況與不得作為證據之
    情形，均具證據能力。
貳、實體方面
一、訊據被告林育詩固承認於上開時、地，在對不特定人公開之
    「○○○○○」社團群組上刊登本案貼文及文章等事實，惟矢口
    否認有何加重誹謗犯行，辯稱：我從來不認識告訴人，我是
    看到她的廣告，才轉發她的廣告，本件之文章，上面是我寫
    的，下面是我分享告訴人的廣告，我有分第一段（「現在的
    營業員」）、第二段（「我想起大約在十五年前左右」）、
    第三段（「喔，當時的我只是恰巧站在風口上的豬」），而
    下面「期權天后洪慈憶」才是告訴人的廣告，這是我要強調
    的，我認為我有區隔開了，我是講我自己的經驗，完全沒有
    提到告訴人被包養的事情，我根本不認識告訴人，「期權天
    后洪慈憶」是告訴人自己的廣告網頁，不是我加註的，自無
    加重誹謗云云。惟查：
　㈠被告於上開時、地，在對不特定人公開之「○○○○○」社團群組
    上刊登本案貼文及文章乙情，業據被告於偵查、原審及本院
    審理時均坦承不諱（臺北地檢署108年度他字第11684號偵查
    卷〈下稱他卷〉第111至113頁；原審卷第151至155頁；本院卷
    第51、53、72、74至79頁），核與告訴代理人吳麒律師於警
    詢及偵查中之指述（他卷第71至72、111至113頁）相符，並
    有「○○○○○」臉書社團之本案貼文、留言串及連結鏈後連結
    之本案文章（他卷第27至43頁）、告訴人與其客戶之LINE對
    話截圖（他卷第25頁）、○○○○○公司之財團法人金融聯合徵
    信中心資料（他卷第55頁）、告訴人與「○○○○○」臉書訊息
    截圖（他卷第37頁）各1份在卷可考，上情足堪認定。
  ㈡被告在「○○○○○」社團群組公開發表本案貼文，並在本案貼文
    下方緊接放置告訴人之個人相片並加註「期權天后洪慈憶」
    ，顯係不當之連結，而構成誹謗，被告並具有供不特定人觀
    覽上述不當連結以散布於眾之意圖甚明。敘明如下：
  ⒈按刑法第310條誹謗罪之成立，必須意圖散布於眾，而指摘或
    傳述足以毀損他人名譽之具體事實，倘僅抽象的公然為謾罵
    或嘲弄，並未指摘具體事實，則屬刑法第309條第1項公然侮
    辱罪範疇（最高法院86年度台上字第6920號判決意旨參照）
    。而刑法第310條第2項之散布文字誹謗罪，其所謂之「散布
    」，係指散播傳布於不特定人或多數人，使大眾得知悉其內
    容者而言。另細繹刑法加重誹謗罪加重處罰之立法理由，乃
    衡量文字、圖畫之散布較普通誹謗罪之口頭上指摘或傳述，
    傳播範圍較廣、持續性較久遠、所造成之危害顯然較重所致
    ；而電磁紀錄是表現文字之方法、工具之一種，與傳單、報
    章等亦僅係表現文字之媒介，呈現文字態樣並無二致，猶有
    甚者，乃電磁紀錄方式呈現文字散布之程度無遠弗屆，危害
    法益之程度更深更廣，應論以加重誹謗罪，始為適當。
  ⒉查被告在其對不特定人公開之「○○○○○」社團群組張貼本案貼
    文及文章，已指述具體事實，客觀上足使一般閱覽之不特定
    大眾，就所指涉特定之具體事實有所認知，已非抽象的公然
    為謾罵或嘲弄堪以比擬，而上開文句，並與告訴人之照片、
    姓名不當連結，衡諸社會常情，足使人對告訴人之人格、名
    譽產生負面評價，顯足以毀損告訴人之名譽甚明，應屬誹謗
    之文字無訛。
　⒊又被告在「○○○○○」社團群組公開發表本案貼文及文章，並在
    本案貼文下方即放置告訴人之個人相片及在右方加註「期權
    天后洪慈憶」具體載明告訴人之姓名加以連結，供不特定人
    得以隨時觀覽，足認被告具有供不特定人觀覽上述連結以散
    布於眾之意圖。
  ㈢本件被告所為，並無刑法第310條第3項前段之免責事由。理
    由：
　⒈按刑法第310條第3項前段：「對於所誹謗之事，能證明其為
    真實者，不罰」。司法院大法官釋字第509號解釋亦認該條
    項前段所稱：「對於所誹謗之事，能證明其為真實者，不罰
    」等語，係以指摘或傳述足以毀損他人名譽事項之行為人，
    其言論內容與事實相符者為不罰之條件，其「並非謂行為人
    必須自行證明其言論內容確屬真實，始能免於刑責。惟行為
    人雖不能證明言論內容為真實，但依其所提證據資料，認為
    行為人有相當理由確信其為真實者，即不能以誹謗罪之刑責
    相繩，亦不得以此項規定而免除檢察官或自訴人於訴訟程序
    中，依法應負行為人故意毀損他人名譽之舉證責任，或法院
    發現其為真實之義務」等語（參見該解釋文及解釋理由書）
    ，賦予刑法第310條第3項之規定，具有類似（民事上）舉證
    責任及（刑事上）舉證義務轉換之效果，亦即民事上之原告
    ，或刑事上之公訴檢察官、自訴人等，如欲提出此項誹謗罪
    之名譽賠償或刑事追訴，應負有舉證責任，證明被告具有「
    故意毀損他人名譽」之意圖。換言之，名譽受到某發表言論
    之人侵害者，必須能夠證明發表言論者具有「真正惡意」，
    亦即發表言論者於發表言論時明知所言非真實或過於輕率疏
    忽而未探究所言是否為真實，則此種不實內容之言論才要受
    法律制裁或負擔賠償責任。
  ⒉被告刊登本案貼文及文章之文字內容，係以「其中的1個興趣
    ，就是在網路上搜尋那些到處貼文拉開戶的菜鳥正妹營業員
    ，然後把交易量轉過去她的券商，持續大約1～3個月後，看
    她是會投懷送抱？還是直接開價？還是暗示我出價？還是白
    目的不為所動，等到我不再下單後，才趕緊來試圖補救？」
    、「第一次被包養就上手」、「只是突然想起當年那些開過
    戶的營業員的故事」、「已經忘了是我開戶的第幾位營業員
    了」，且在本案貼文下方即放置告訴人之相片，本案貼文及
    文章顯具體指摘此一足以損及告訴人名譽之事實，非如被告
    所辯稱僅係記載個人經驗，並未針對告訴人。參以被告於原
    審審理時供稱：伊不認識告訴人，會分享告訴人在臉書之廣
    告只是因為產生聯想，本案貼文只有第1段部分在描述告訴
    人而已等語（見原審卷第153至154頁）。依司法院大法官釋
    字第509號解釋，被告雖不需證明言論內容確為真實，但仍
    應有相當理由確信其為真實並發表言論，始符合刑法第310
    條第3項之規定。然被告既自陳其不認識告訴人，即逕自影
    射告訴人有遭人包養之情事，則顯然輕率疏忽，且被告始終
    未提出任何相關證據證明其究竟有何合理之依據，並無探究
    其所言是否真實之意，自構成刑法第310條第2項之散布文字
    誹謗罪。
  ㈣被告雖以前詞置辯，然依本案貼文載有：「只是突然想起當
    年那些開過戶的營業員的故事。完整故事：00000：//000.0
    00000000000.000/000000/00000000/00000000」，下方則置
    放含有告訴人個人相片及加註「期權天后洪慈憶」之連結鏈
    ，該連結鏈點入後則進入告訴人於痞客邦網站之廣告文等情
    以觀，本案貼文已使人以為其所稱開過戶之營業員完整故事
    與告訴人相關。再點入「完整故事」連結標題為「第一次被
    包養就上手」之本案文章，則敘述「大約在15年前左右，當
    時1個月股票交易量超過1億5,000萬的我，其中的1個興趣，
    就是在網路上搜尋那些到處貼文拉開戶的菜鳥正妹營業員，
    然後把交易量轉過去她的券商，持續大約1～3個月後，看她
    是會投懷送抱？還是直接開價？還是暗示我出價？還是白目
    的不為所動，等到我不再下單後，才趕緊來試圖補救？（當
    時券商的手續費還沒有像今天這樣殺到見骨的地步，有些低
    成本的券商，1個營業員1個月的基本責任額只要4,000萬即
    可，所以我的交易量等於是可以養3～4個營業員，或是可以
    集中到1位營業員，讓她的業績在公司名列前茅。）（題外
    話，當時的我只是恰巧站在風口上的豬，運氣好賺了些時機
    財而自以為是，絕非有什麼過人之處。當然，也曾經不可一
    世的當過幾年的財商大師，這部分的故事我們以後再補充。
    ）而在那些年，我『開戶』過的營業員，前前後後應該不下十
    位。當然，也遇過從頭到尾搞不清楚狀況的，也遇過很清楚
    也很願意進入狀況的。至於比例上，我的經驗大約是一半一
    半。但我始終相信，無法達陣的那一半，最主要的原因應該
    還是『她有更多比我更大咖的客戶』，而不是因為她不願意向
    潛規則屈服。已經忘了是我開戶的第幾位營業員了」等語。
    即本案文章描述女性營業員以與客戶有不正常往來關係等方
    式，取得股票、證券等商品業績；且本案文章既由本案貼文
    連結，本案貼文所標「完整故事」下並置放告訴人之相片，
    且本案貼文及文章內均描述「在網路上搜尋那些到處貼文拉
    開戶的菜鳥正妹營業員」，而本案貼文下方又置放告訴人之
    相片及連結鏈（點入後即進入告訴人之廣告文），足使閱讀
    者誤以為告訴人會為求業績與客戶發生不正常關係。再者，
    本案貼文下方並有案外人留言「這女的我聽過耶，該不會她
    也有再…」、「別亂影設（射）」等語（見他卷第103頁至第
    104頁），亦顯示本案貼文及文章所述女營業員為求業績而
    與客戶有行為不檢、道德倫常低落行為，與告訴人有不當連
    結，極易致使閱覽者誤以為告訴人即屬本案貼文及文章所描
    述之女營業員。
  ㈤綜上所述，被告刻意於上開時、地，在網路上刊登本案貼文
    及文章，並與告訴人之姓名、照片不當連結，足以使社會一
    般人對告訴人之人格聲譽產生負面評價，顯有將所指摘之事
    及上述不當連結散布於眾之意圖，所指摘之事亦已足毀損告
    訴人名譽，足認被告所辯，顯係卸責之詞，不足採信。本案
    事證明確，被告散布文字誹謗犯行洵堪認定，應依法論科。
二、論罪：
  ㈠查被告行為後，刑法第310條規定業於108年12月25日修正公
    布，並於同年月27日生效施行，因上開法條於72年6月26日
    後未修正，故於94年1月7日刑法修正施行後，所定罰金之貨
    幣單位為新臺幣，且其罰金數額依刑法施行法第1條之1第2
    項前段規定提高為30倍，本次修法將上開條文之罰金數額調
    整換算後予以明定，尚無新舊法比較之問題，自應依一般法
    律適用原則，逕行適用裁判時法。
　㈡按誹謗罪之構成要件，主觀上行為人必須具有散布於眾之意
    圖及誹謗之故意；客觀上行為人所指摘或傳述之事，必須屬
    於足以損害他人名譽之具體事件。另行為人所指摘或傳述之
    事是否「足以毀損他人名譽」，應就被指述人之個人條件以
    及指摘或傳述內容，以一般人之社會通念為客觀之判斷，須
    行為人所指摘或傳述之具體事實，依社會客觀之評價，足以
    使被指述人在社會上所保有之人格及聲譽地位，因行為人之
    惡害性指摘或傳述，使之有受貶損之危險性或可能性即屬之
    。查本件被告於上開時、地以在臉書社團群組上刊登本案貼
    文及文章之方式為前開散布行為，並與告訴人之姓名、照片
    不當連結，使不特定人或特定多數人得以知悉該誹謗內容，
    觀其內容含有「第一次被包養就上手」、「只是突然想起當
    年那些開過戶的營業員的故事」等言論，於社會通念足以貶
    損他人人格及名譽，足認被告確有誹謗故意及散布之意圖，
    其行為已該當散布文字誹謗罪之構成要件甚明。是核被告所
    為，係犯刑法第310條第2項、第1項之散布文字誹謗罪。
三、原審以被告之犯罪事證明確，應予適用刑法第310條第2項、
    第1項、第41條第1項前段，刑法施行法第1條之1第1項等規
    定，並以行為人之責任為基礎，審酌被告為成年人，應知在
    現代網際網路具有資訊快速傳播之特性，對於網路上之貼文
    ，應本諸理性、和平之態度使用網際網路，竟於公開社群網
    站中刊登本案貼文及文章，並在本案貼文下方放置告訴人之
    個人相片及註記，致不特定人產生告訴人會以不正常男女關
    係或可接受包養等方式，對外招攬證券金融客戶之聯想，具
    體指摘告訴人，貶損告訴人之人格、名譽及社會評價，足見
    被告法紀觀念淡薄，欠缺尊重他人名譽之法治觀念，所為實
    屬不該，兼衡其素行、犯罪之動機、目的、手段、告訴人所
    受損害。被告自陳大學肄業之教育智識程度，目前無業，之
    前從事販賣紙箱工作，斯時月收入新臺幣（下同）30,000元
    至40,000元之經濟狀況，未婚，現與父母親同住之家庭生活
    狀況（見原審卷第155頁），及被告於犯後始終否認犯行之
    犯後態度等一切情狀，量處拘役50日，並諭知如易科罰金，
    以1千元折算1日，以資懲儆。 
四、經核原判決認事用法，並無不合，量刑亦稱妥適。被告提起
    上訴猶否認犯行，指摘原判決不當；惟查，本件原判決就被
    告上訴理由所執取捨已多所論述，及說明其憑以認定之依據
    ，有如上述，經核與吾人日常生活經驗所得之定則亦無違背
    。故被告所執上揭上訴理由，本院尚難採為被告有利認定之
    依據，本件被告上訴為無理由，應予駁回。
據上論斷，應依刑事訴訟法第368條，判決如主文。
本案經檢察官李文潔提起公訴，檢察官林李嘉到庭執行職務。
中　　華　　民　　國　　110 　年　　9 　　月　　2 　　日
                  刑事第二庭    審判長法　官  陳顯榮 
                                      法　官  黃裕堯
                                      法　官  陳弘能
以上正本證明與原本無異。
不得上訴。
　　　　　　　　　　　　　　　　　　　書記官  許雅華
中　　華　　民　　國　　110 　年　　9 　　月　　2 　　日
附錄本案論罪科刑法條全文：
中華民國刑法第310條
意圖散布於眾，而指摘或傳述足以毀損他人名譽之事者，為誹謗
罪，處1年以下有期徒刑、拘役或1萬5千元以下罰金。
散布文字、圖畫犯前項之罪者，處2年以下有期徒刑、拘役或3萬
元以下罰金。
對於所誹謗之事，能證明其為真實者，不罰。但涉於私德而與公
共利益無關者，不在此限。